最高法院刑事判決                                    八十八年度台非字第一號
    上訴人  最高法院檢察署檢察總長
    被  告  甲○○
右上訴人因被告違反能源管理法案件，對於台灣高等法院中華民國八十七年十月八日
第二審確定判決（八十七年度上易字第三五五○號，起訴案號：台灣士林地方法院檢
察署八十六年度偵字第七四○四號），認為違法，提起非常上訴，本院判決如左：
    主  文
原判決撤銷，由台灣高等法院依判決前之程序更為審判。
    理  由
非常上訴理由稱：「按依法應於審判期日調查之證據而未予調查者，其判決當然為違
背法令，刑事訴訟法第三百七十九條第十款定有明文。本件原判決以被告甲○○未經
經濟部許可，自八十六年十二月底起，在台北市○○區○○街宏固砂石場旁平房內，
以「英國皇家石油」為店名，經營石油產品之銷售業務，嗣於八十六年六月二十七日
晚間二十三時三十分許為警循線查獲，並扣得加油槍乙支、加油用馬達乙台及內裝有
溶劑油約六千公升之儲油槽乙個。而維持第一審法院依能源管理法第二十條之一判處
被告罪刑之判決。惟依能源管理法第二十條之一規定，須未經許可而經營中央主管機
關指定之能源產品之輸入、輸出、生產、銷售業務，始得依該條之規定處罰。是本件
被告所銷售之溶劑油是否為中央主管機關指定之能源產品，應為被告是否違反前開法
律之規定之前提要件。查溶劑油並非經濟部依能源管理法第六條第二項規定公告之能
源產品，有該部八十七年十二月三日能（八七）二字第一二五一四號覆函可稽。原審
法院對於扣案之溶劑油，是否為中央主管機關即經濟部指定之能源產品未予調查，自
有應於審判期日調查之證據而未予調查之違法；且因而誤認溶劑油為中央主管機關指
定之能源產品，致適用法律錯誤，其判決自屬違背法令。案經確定，爰依刑事訴訟法
第四百四十一條、第四百四十三條提起非常上訴，以資糾正」等語。
本院按應於審判期日調查之證據，未予調查，致適用法令違誤，而顯然於判決有影響
者，該項確定判決，即屬違背法令，應有刑事訴訟法第四百四十七條第一項第一款規
定之適用，司法院大法官會議著有釋字第一八一號解釋。又證據雖已調查而其內容尚
未明瞭者，即與尚未調查無異，如遽行判決，仍屬應於審判期日調查之證據未予調查
，亦有本院三十一年上字第八七號判例可稽。查能源管理法第二十條之一規定，須未
經許可而經營中央主管機關指定之能源產品之輸入、輸出、生產、銷售業務，始得依
該條之規定處罰。本件被告所銷售之溶劑油，是否為中央主管機關指定之能源產品﹖
原審雖曾函請中國石油股份有限公司台灣營業總處台北營業處查明，惟該處以保管人
甲○○已將保管之溶劑油搬離現場，且行蹤不明，無從抽取，無法鑑定為由函復在案
（見原審卷第四十八頁），足見該證據雖已調查但其內容尚未明瞭，揆諸前開說明，
即與尚未調查無異，且溶劑油並非經濟部依能源管理法第六條第二項規定公告之能源
產品，此有該部八十七年十二月三日能（八七）二字第一二五一四號函可稽。乃原判
決引用第一審判決書記載之事實、證據及理由，遽認溶劑油係經中央主管機關指定之
能源產品，據以論罪科刑，即屬對被告是否成立犯罪及法律適用顯然於判決有影響之
重要證據未予調查，遽行判決，其判決自屬違背法令。案經確定，且於被告不利，非
常上訴意旨執以指摘，洵有理由，為維持被告之審級利益，應將原審判決撤銷，由台
灣高等法院依判決前之程序更為審判，以資救濟。
據上論結，應依刑事訴訟法第四百四十七條第一項第一款、第二項前段，判決如主文
。
中      華      民      國    八十八    年      一      月      六      日
                              最高法院刑事第三庭
                                  審判長法官  莊  來  成
                                        法官  謝  俊  雄
                                        法官  白  文  漳
                                        法官  蘇  振  堂
                                        法官  洪  佳  濱
      右正本證明與原本無異
                                              書  記  官
中      華      民      國    八十八    年      一      月     十一     日
